臺灣南投地方法院民事判決
                                      109年度訴字第414號
原      告  吳銘安  


被      告  吳明忠  
上列當事人間請求返還借款事件，本院於民國110 年9月1日言詞
辯論終結，判決如下：
    主      文
被告應給付原告新臺幣玖拾參萬零伍佰肆拾陸元，及如附件所示
期數欄第一期至第六十一期本金欄所載之各筆本金，各自一百零
四年八月十一日起至清償日止，按年息百分之五計算之利息；及
如附件所示期數欄第六十二期至第一百二十期本金欄所載之各筆
本金，各自應繳日期欄所載日期翌日起至清償日止，按年息百分
之五計算之利息。
原告其餘之訴駁回。
訴訟費用由被告負擔百分之八十八，餘由原告負擔。
    事實及理由
壹、程序部分：
一、按訴狀送達後，原告不得將原訴變更或追加他訴，但擴張或
    減縮應受判決事項之聲明者，不在此限，民事訴訟法第255
    條第1 項第3 款定有明文。經查：
  ㈠本件原告聲請核發支付命令時原聲明：債務人（即被告）應
    給付債權人（即原告）新臺幣（下同）900,000元，並自民
    國99年6 月20日起至清償日止，按週年利率百分之6 計算之
    利息（見本院卷第16頁）。
  ㈡嗣提出民事陳明狀變更聲明為：⒈被告應給付原告1,025,280 
    元。⒉被告應給付原告本金900,000元法定利息年利率百分之
    5 ，自99年6 月20日起至清償日止，按週年利率（或年息）
    百分之5計算之利息（見本院卷第63頁）。
  ㈢再提出民事陳明狀變更聲明為：⒈被告應給付原告本金900,00
    0元。⒉被告應給付原告銀行利息12,033元。⒊被告應給付原
    告本金900,000元法定利息年利率百分之5 ，自99年6 月20
    日起至清償日止，按週年利率百分之5 計算之利息。⒋相關
    費用30,000元（見本院卷第155 頁），並於本院109 年12月
    21日準備程序期日陳稱其總共要向被告要求1,230,033 元等
    語（見本院卷第151 頁）。
  ㈣復於本院110 年2 月22日準備程序期日變更聲明為：被告應
    給付原告本金900,000元、銀行利息123,033 元及代書費用3
     0,000元，合計1,053,033 元，及其中本金900,000元自99
    年6 月20日開始起算之遲延利息（見本院卷第209 頁）。
  ㈤核原告所為訴之變更，係擴張應受判決事項之聲明，揆諸前
    揭規定，應予准許。
貳、實體部分：
一、原告主張略以：
  ㈠被告前需資金周轉向原告借款2,000,000元，原告遂於88年1 
    月12日以南投縣○○鎮○○路000 號房地（下稱大忠路房地）向
    合作金庫商業銀行（下稱合作金庫）設定抵押權貸款200萬
    元，並於同日轉借予被告（下稱合庫貸款）。被告還款至93
    年6 月24日止，合庫貸款尚餘942,627 元未清償，原告遂於
    93年7 月16日向國泰人壽保險股份有限公司（下稱國泰人壽
    ）就前以南投縣○○鎮○○路○段0000號房地（下稱集山路房地
    ）辦理之抵押權貸款再貸借900,000元（下稱國泰人壽貸款
    ），並將合庫貸款清償。
  ㈡嗣兩造於99年6 月20日結算借款款項後，被告尚欠原告900,0
    00元未還，兩造遂簽立借據約定由被告按照向國泰人壽貸款
    所訂定之還款方式向國泰人壽償還(下稱系爭借據)。
  ㈢詎料被告未依約清償，致使原告自己向國泰人壽清償國泰人
    壽貸款之本息，又經其向被告催索還款，均遭置之不理，爰
    依法提起本件訴訟等語。並聲明：如上所述。
二、被告答辯略以：
  ㈠原告前於87年間，以大忠路房屋向合庫銀行貸款之金額為4,0
    00,000元，並將其中1,000,000元轉借其，其每月需還給原
    告4,500 元之本息，由原告到其家中收取，嗣原告就剩餘之
    900,000元借款，告知其不用再還給合庫銀行，原告要改向
    國泰人壽貸款，利息較為便宜，遂由原告向國泰人壽貸款，
    結清合庫銀行貸款後，其仍然繼續按上開還款方式向原告還
    款，自87年至105 年間業已將合計1,000,000 元之借款清償
    完畢，是原告再以其未清償900,000元借款向其請求給付，
    並無理由，更何況時間已經很久，超過20年等語，為資抗辯
    。
  ㈡並聲明：原告之訴駁回。
三、經查：兩造於99年6月20日簽立之系爭借據，內容略為：「
    今吳銘安用竹山鎭集山路三段175巷21號自有住宅向國泰世
    華銀行(99年06月20日)【應為國泰人壽之誤，下同】抵押貸
    款玖拾萬元整借給吳明忠本借據簽訂時即作爲借款人收到借
    款的證據。上述借款應按照國泰世華銀行所訂定之還款方式
    償還，如逾期不歸還，貸款人有權以法律手段催收借款，借
    款人應當承担除借款金及利息以外的由此而產生的所有相關
    費用。」並由兩造簽名及被告之用印，有系爭借據在卷可參
    (見本院卷第73頁)，復為兩造所不爭執(見本院卷第60頁)，
    首堪認定為真實。　　
四、本院之判斷：
　　原告主張於88年1月12日借貸2,000,000元予被告，但因被告
    未清償完畢，兩造遂於99年6月20日簽立系爭借據，並約定
    依國泰人壽所訂定之還款方式分期償還以清償被告所積欠之
    餘款，然為被告所否認，並以前詞置辯。是本件爭點厥為：
    兩造是否成立消費借貸法律關係?被告是否須依系爭借據所
    約定之還款方式清償欠款及利息?
　㈠兩造間有消費借貸關係，且被告尚未清償完畢：
　⒈按稱消費借貸者，於當事人間必本於借貸之意思合致，而有
    移轉金錢或其他代替物之所有權於他方之行為，始得當之。
    是以消費借貸，因交付金錢之原因多端，除有金錢之交付外
    ，尚須本於借貸之意思而為交付，方克成立。倘當事人主張
    與他方有消費借貸關係存在者，自應就該借貸意思互相表示
    合致及借款業已交付之事實，均負舉證之責任，其僅證明有
    金錢之交付，未能證明借貸意思表示合致者，或僅證明借貸
    意思合致，而未能證明金錢交付者，均不能認為有該借貸關
    係存在（最高法院98年度台上字第1045號判決意旨參照）。
    原告主張兩造間有消費借貸法律關係存在，無非是以於88年
    1月12日自其所有合作金庫之帳戶匯款2,000,000元予被告，
    及系爭借據為主要論據，然為被告所否認，自應由原告舉證
    此節。
  ⒉稽之原告所提出之合作金庫於88年1月12日匯款2,000,000元
    之紀錄，因超過15年已逾銀行保存年限，故合作金庫無法提
    供金流紀錄等情，有原告合作金庫存摺、合作金庫109年12
    月15日何金竹山字第1090004321號函復在卷可參（見本院卷
    第67頁、第137頁），雖無法得知是否匯款予被告，但核系
    爭借據上載明以系爭借據簽訂時即作爲被告收到借款的證據
    等語(見本院卷第73頁)，及被告於109年12月21日庭訊自承
    ：我還剩下900,000元未還，所以才簽立借據等語(見本院卷
    第61頁)，當可認系爭借據簽立時，被告尚積欠原告900,000
    元，可知兩造間確實有消費借貸之合意及已有金錢之交付，
    堪認消費借貸法律關係存在，原告就消費借貸關係之存在已
    盡舉證之責。
　⒊至於被告辯稱伊係於87年向原告借款1,000,000元，及原告於
    88年1月12日之匯款並非是匯款予伊，伊於每月以現金約4,5
    00元清償原告債務，已清償完畢云云。但既然被告對於系爭
    借據之簽立不爭執，以及自認簽立系爭借據時尚積欠原告90
    0,000元，已足認兩造間有900,000元消費借貸關係存在，則
    被告就對其有利之清償答辯，即應負舉證之責。惟被告就前
    開答辯事實，均未提出任何證據為佐，自無從為對其有利之
    認定，是其所辯，尚難採信。
　㈡被告須依系爭借據所約定之還款方式、期限及條件等，清償
    原告欠款及貸款利息：
  ⒈按債之內容變更，有僅發生不失同一性之債之變更者，亦得
    為債之更改，即使舊債關係消滅而成立新債關係。以契約為
    債之變更時，究為不失同一性之內容變更，抑為更改，應依
    當事人之意思及變更之經濟的意義定之，倘於債之內容之給
    付發生重要部分之變更，依一般交易觀念已失債之同一性者
    ，為債之要素有變更，即應認為債之更改。又債之更改，乃
    成立新債務而消滅舊債務之契約，雙方有無消滅舊債務之意
    思，應依具體事實認定。如無消滅舊債務之意思，而係因清
    償舊債務而對於債權人負擔新債務，則屬新債清償(最高法
    院86年度台上字第2753號、96年度台上字第1063號判決意旨
    參照)。
　⒉兩造間既對系爭借據內容不爭執，觀諸系爭借據係兩造就被
    告先前積欠原告900,000元消費借貸關係之清償方式、期限
    及條件等重為約定，約定由原告以其集山路房地向國泰人壽
    貸款900,000元，嗣後與其國泰人壽之各期貸款及利息則委
    由被告依原告與國泰人壽貸款所約定還款之方式繳納，以清
    償被告對原告積欠之900,000元債務，又原告簽立系爭借據
    是為了結算兩造先前之消費借貸關係所簽立，並非額外與被
    告成立新債務之意思(見本院卷第210頁)，且被告並未爭執
    ，足見兩造之約定應非以成立新債務待新債務履行始消滅舊
    債務之新債清償，目的仍在於舊有消費借貸關係之延續，只
    是重行約定還款方式、期限及條件等，改由被告代原告依與
    國泰人壽間貸款之約定以清償原告國泰人壽貸款，衡酌當事
    人意思及經濟上之意義目的仍是被告以此方式返還原先積欠
    原告之欠款，只是改由被告向國泰人壽給付藉以消滅原告對
    國泰人壽所負之債務，並同時須負擔原告與國泰人壽貸款利
    息，應屬原先債之關係給付方式、期限與條件之變更，尚非
    因清償債務而對於原告負新債務之新債清償。是被告即應依
    系爭借據之約定，按原告與國泰人壽貸款之還款方式，分期
    清償原告與國泰人壽之貸款，如屆期未依約履行，則應負給
    付遲延之責任。
　⒊原告主張900,000元本金、與國泰人壽貸款所生之利息123,03
    3元、代書費30,000元及900,000 元本金法定遲延利息應自9
    9年6 月20日起算，然被告辯以時間太久，已逾20年等節，
    經查：
　⑴原告確實就900,000元之本金與利息已依其與國泰人壽之貸款
    契約履行完畢，此有國泰人壽110 年8 月27日國壽字第1100
    081440號函復檢附之原告與國泰人壽貸款之契約內容及如附
    件所示900,000 元之放款及繳息明細表、原告竹山東埔蚋 
    郵局存摺交易紀錄等在卷可參(見本院卷第257頁至第267頁
    、第75頁)，而被告並未依系爭借據所約定之內容履行義務
    ，原告請求被告給付900,000元之本金，應予准許。至被告
    時效抗辯部分，兩造既然以系爭借據就原有債之關係之給付
    方式、期限及條件等而為債之變更，細究此部分之變更是關
    於清償期之變更，當應自原告得依如附件應繳日期欄向被告
    為請求時起算時效。依附件應繳納日期欄所載之日期所示最
    早之日期為99年7月22日，顯見各期本金自原告於109年8月1
    1日向本院起訴時，並未罹於民法第125條所定15年之消滅時
    效，被告此節時效抗辯並無理由。
　⑵另原告請求之國泰人壽貸款所生之利息123,033元，乃係自行
    試算之結果(見本院卷第195頁)，然依系爭借據約定須依原
    告與國泰人壽貸款約定之還款方式為之，原告實際上繳納之
    利息依附件利息欄所示各利息加總為116,601元，自應以此
    為據。惟關於被告時效抗辯部分，因兩造就系爭借據乃係就
    給付方式、清償期及條件而為變更，仍係舊有消費借貸關係
    之延續，兩造於系爭借據中約定被告須按原告與國泰人壽貸
    款之利息，作為被告向原告借貸900,000元本金之代價，性
    質上仍屬兩造間關於利息之約定，未有不同，故應適用民法
    第126條5年之短期消滅時效，原告僅得請求於109年8月11日
    起訴前5年之利息，即如附件期數欄第62至120期及其各期利
    息欄所示，總計為30,546元。故原告於30,546元範圍內之利
    息請求應予准許，逾此部分則予駁回。
　⑶按應付利息之債務，其利率未經約定，亦無法律可據者，週
    年利率為百分之5。給付有確定期限者，債務人自期限屆滿
    時起，負遲延責任。又遲延之債務，以支付金錢為標的者，
    債權人得請求依法定利率計算之遲延利息，民法第203條、
    第229條第1項、第233條第1項本文分別定有明文。原告主張
    被告應就900,000元本金部分，自99年6月20日起給付法定遲
    延利息百分之5乙節，查兩造依系爭借據約定被告積欠原告9
    00,000元之給付方式、日期與條件，改以原告國泰人壽貸款
    作為還款方式，已如前述，而原告與國泰人壽間貸款之還款
    方式是分120期，每期應依如附件應繳日期欄所示之各日期
    給付如本金欄及利息欄所示之本金及利息金額予國泰人壽以
    為清償，各期均約明給付期限，此有國泰人壽110年8月27日
    國壽字第1100081440號函復檢附之原告與國泰人壽貸款之契
    約內容及如附件所示900,000元之放款及繳息明細表附卷可
    參(見本院卷第257頁至第267頁)，是被告的給付義務依系爭
    借據之約定則應從之，即被告於逾各期應給付日而未為給付
    時，始就該期給付負遲延責任，要不得謂被告自99年6月20
    日起即就全部本金負遲延責任。又被告時效抗辯方面，雖此
    節屬債之變更結果，但本質上仍係被告對於原告關於各期本
    金於逾附件應繳日期欄所載日期後而衍生之給付遲延責任，
    仍屬利息之性質，自應適用民法第126條短期消滅時效，故
    原告僅得請求於109年8月11日起訴時前5年之部分。是以，
    原告請求被告給付本金900,000元自99年6月20日起算之遲延
    利息部分，其中如附件所示期數欄第1至第61期本金欄所載
    之各筆本金，各自104年8月11日起至清償日止，按年息百分
    之5計算之利息；及如附件所示期數欄第62至第120期本金欄
    所載之各筆本金，各自應繳日期欄所載日期翌日起至清償日
    止，按年息百分之5計算之利息，為有理由，應予准許；逾
    此部分，則屬無據，不應准許，應予駁回。
　⑷至於原告請求代書費用30,000元乙節，原告未陳明請求之基
    礎事實及請求權基礎為何，復未能舉證確實有此費用之支出
    ，是此部分請求並無理由，應予駁回。
五、綜上所述，原告依消費借貸關係，請求被告給付930,546元
    元(計算式：900,000＋30,546元＝930,546)，及其中如附件所
    示期數欄第1至第61期本金欄所載之各筆本金，各自104年8
    月11日起至清償日止，按年息百分之5計算之利息；及如附
    件所示期數欄第62至第120期本金欄所載之各筆本金，各自
    應繳日期欄所載日期翌日起至清償日止，按年息百分之5計
    算之利息，為有理由，應予准許；逾此範圍，尚屬無據，則
    予駁回。
六、本件事證已臻明確，兩造其餘攻擊防禦及證據調查，經審酌
    均與本案之判斷不生影響，爰毋庸一一論列，併此敘明。
七、訴訟費用負擔之依據：民事訴訟法第79條。
中　　華　　民　　國　 110　　年　　 9　　月　　15　　日
                  民事第一庭  審判長法  官  張毓珊
                                    法  官  蔡志明
                                    法  官  葛耀陽
以上正本係照原本作成。
如對本判決上訴，須於判決送達後20日內向本院提出上訴狀。
如委任律師提起上訴者，應一併繳納上訴審裁判費。
中　　華　　民　　國　　110 　年　　9 　　月　　16　　日
                                    書記官  黃婉淑